最高法院刑事判決　　　　　　九十四年度台上字第三四八四號
　　上　訴　人　丁○○
　　　　　　　　　　　　號
　　　　　　　　丙　○
　　　　　　　　乙○○
　　　　　　　　甲○○
上列上訴人等因偽證案件，不服台灣高等法院台中分院中華民國
九十一年四月三十日第二審判決（九十年度上訴字第二０四九號
，起訴案號：台灣台中地方法院檢察署八十九年度偵字第一三一
六八號），提起上訴，本院判決如下：
    主  文
原判決撤銷，發回台灣高等法院台中分院。
    理  由
本件原判決認定上訴人丁○○、丙○、乙○○、甲○○四人與呂
貴美（由呂舜田處理土地相關事宜）、劉國興皆係坐落南投縣南
投市○○段第一九四之二、一二七六、一二七七、一二七六之三
八號土地之共有人。因徐錦勳要在附近興建「國王新都社區」房
屋，欲通行上開土地，透過王憲備、洪建宗介紹，欲與丁○○等
地主簽訂「私設道路通行權契約」。其後劉國興向徐錦勳表示已
獲得土地共有人之同意並授權，徐錦勳乃與劉國興於民國八十四
年六月五日簽訂「私設道路通行權契約書」，約定徐錦勳支付新
台幣（下同）一千八百萬元後，徐錦勳及「國王新都社區」之住
戶即可通行上開土地。惟因契約書上之上訴人等四人及呂貴美姓
名係劉國興代簽，徐錦勳迭向劉國興要求交付上訴人等四人及呂
貴美之授權書與印鑑證明，劉國興以契約無此約定為由拒絕交付
，且呂舜田又以呂貴美名義，對劉國興及徐錦勳寄發存證信函，
表示呂貴美未授權劉國興簽約，兼以徐錦勳事後不擬興建「國王
新都社區」，徐錦勳乃於八十四年十月二十三日，以上訴人等四
人及呂貴美未授權劉國興簽約為由，對劉國興提出偽造私文書與
詐欺之告訴，由台灣南投地方法院檢察署檢察官以八十四年度偵
字第四二五四號起訴書提起公訴。經台灣南投地方法院八十五年
度訴字第一九一號審理結果，以劉國興在丁○○等五人之簽名下
，有寫「代簽」二字，乃判決劉國興無罪。嗣檢察官不服判決，
提起第二審上訴（原審法院八十五年度上訴字第二三三八八號）
，上訴人等四人竟基於共同犯意，於原審法院八十六年四月二十
四日下午三時二十分審理時，就案情有重要關係之事項，向承辦
法官具結後為：「大家是有協議一千萬元以上就可以賣通行權，
這沒有書面，只是共識而已」、「這只是共識，知道有這個價錢
而已」、「事前有協商，只是要賣這個價錢」等不實之證述。丙
○、丁○○、乙○○又承相同犯意，於該案（原審法院八十八年
度上更(一)字第一二五號）八十八年六月十七日下午四時五十分更
審審理時，於案情有重要關係之事項，向承審法官具結後證稱：
「在簽約前二週或二十天左右開會，如果超過一千萬，股東可以
賣」、「我們有協議，達到一千萬，股東可以賣掉，檢察官沒有
問，所以我沒說，這協議是口頭的」、「如上面大家講的」等不
實之陳述，致劉國興因而獲判無罪確定等情。因而維持第一審論
處上訴人等四人共同證人，於執行審判職務之公署審判時，於案
情有重要關係之事項，供前具結，而為虛偽陳述罪刑之判決，駁
回檢察官及上訴人等四人之第二審上訴。固非無見。
惟查：(一)、偽證罪之構成，以於執行審判職務之公署審判時，或
於檢察官偵查時，對於案情有重要關係之事項，供前或供後具結
，而為虛偽之陳述為要件。此所謂於案情有重要關係之事項，係
指該事項之有無，足以影響於裁判之結果者而言。卷查徐錦勳上
揭告訴劉國興偽造文書及詐欺案件（台灣南投地方法院檢察署八
十四年度偵字第四二五四號），檢察官偵查結果，祇依偽造文書
罪提起公訴，至詐欺罪部分，則以罪嫌不足，說明不另為不起訴
處分（偵卷第三十六頁至第三十八頁）。而劉國興與徐錦勳簽訂
之「私設道路通行權契約書」立約人欄丁○○等人之署押下方皆
有「劉國興代簽」字樣（偵卷第二十七頁），既表明劉國興係代
理簽名，而非丁○○等本人之簽名，自與偽造私文書罪，須以無
製作權人而捏造他人名義製作文書之構成要件不符。則上訴人等
四人在劉國興偽造文書案中所為「大家是有協議一千萬元以上就
可以賣通行權，這沒有書面，只是共識而已」等語之陳述，是否
屬於該案案情有重要關係事項之證言？即值商榷。原審未詳加調
查斟酌，遽行判決，已難謂為適法。(二)、原判決認定上訴人等四
人犯偽證罪，係以劉國興於台灣南投地方法院檢察署八十四年度
偵字第四二五四號偵查時供稱：「他們沒同意，未授權給我，我
是八十四年七月十五日與洪建宗付第二期款，事情才爆發」，及
呂舜田於本案偵查中陳稱：在八十四年六月七日以前，土地共有
人並未討論過要如何賣，亦無人找其等商談購買土地之事宜等語
，暨上訴人等四人就開會之細節供述不甚一致，資為上訴人等四
人之陳述係虛偽不實之論據。然劉國興證稱於簽約前約二十天，
共有人有開過二次會，相隔約一個星期，其中一次全體共有人都
到場，另一次呂舜田未到場（偵卷第七十頁）。呂貴美陳稱：「
（共有人間有無協議一千萬元即可出售？）有聽說，但都是由呂
舜田處理」（偵卷第九十八頁），呂舜田亦證實其確曾告訴呂貴
美此事。另呂舜田於原審法院八十八年度上更(一)字第一二五號案
審理中復稱：「（寫協議書前有無共識，只要達一千萬就可以出
讓路權給任何人？）開會講的是那一條我忘了，但五、六月的確
有開會，之前也有開會，但內容我忘了」（第一審卷第八十一頁
至第八十二頁），復證稱伊於八十四年六月七日去簽約，在此之
前丁○○有打電話給伊，表示要以一千萬元賣出，簽約需本人來
，伊於偵查中係證稱伊未去開過會，至丁○○等人有無開會，伊
不清楚，因那段時間伊兒子逃兵，心情煩亂，記憶上有點問題，
印象中應該有通知伊去開會，祇是伊沒去，伊住花蓮，每一次開
會不一定會到，伊參加開會時，有一次論及以一千萬來賣等語（
第一審卷第一六一頁至第一六二頁）。證人洪建宗證述：八十四
年六月七日寫協議書時，一千萬元價格已經談好，當時劉國興有
帶四百萬元，否則土地共有人不會蓋章及交印鑑證明，其實事前
已同意，否則不會帶錢等語（第一審卷第九十九頁至第一０一頁
）。以上證言倘若屬實，呂舜田似曾參加土地共有人商討出售通
行權之會議，復曾接獲另次開會通知，因故未出席該次會議，但
已知共有人將以一千萬元出售通行權之事，且將此情告知呂貴美
，否則豈會如原判決理由二－(二)所認未經商談，即於八十四年六
月七日代表呂貴美與洪建宗簽訂「私設道路通行權契約書」，以
一千萬元價格成交？又原判決於理由內既認劉國興先於八十四年
六月五日私與徐錦勳訂約，以一千八百萬元價格出售通行權，再
委託洪建宗於同年六月七日與全體共有人訂約，以一千萬元（或
一千六百萬元）取得通行權，似欲賺取其間差價，則其所云：「
他們沒同意，未授權給我，我是八十四年七月十五日與洪建宗付
第二期款，事情才爆發」等語，是否專指其以「一千八百萬元」
訂約出售通行權之事而言？亦非無疑。原判決就呂貴美、劉國興
、洪建宗等上揭有利於上訴人等四人之證言，未詳細勾稽審酌，
即認上訴人等四人所言虛偽不實，顯有理由不備之違法，其判斷
證據證明力職權之行使，亦與證據法則相違。實情如何？事涉上
訴人等四人犯罪之成立與否，原審未予澈查釐清，遽行判決，復
有應於審判期日調查之證據，未予調查之違法。以上，或係上訴
意旨所指摘，或為本院得依職權調查之事項，應認原判決有撤銷
發回更審之原因。
據上論結，應依刑事訴訟法第三百九十七條、第四百零一條，判
決如主文。
中　　華　　民　　國　九十四　年　　六　　月　 三十 　日
                      最高法院刑事第九庭
                          審判長法官  張　淳　淙
                                法官  張　春　福
                                法官  呂　丹　玉
                                法官  洪　昌　宏
                                法官  李　伯　道
      本件正本證明與原本無異
                                      書  記  官
中　　華　　民　　國　九十四　年　　七　　月　　五　　日
                                                      Ｑ
